最高法院民事判決　　　　　　　　　　　　　　　八十六年度台上字第二九三九號
　　上　訴　人　甲○○
　　訴訟代理人　連一鴻律師
　　被 上訴 人　三圓建設股份有限公司
　　法定代理人　陳浴生
　　訴訟代理人　吳
右當事人間請求返還保證金事件，上訴人對於中華民國八十六年二月二十一日台灣高
等法院第二審判決（八十五年度上字第二○○○號），提起上訴，本院判決如左：
    主  文
原判決除假執行部分外廢棄，發回台灣高等法院。
    理  由
本件被上訴人主張：伊為在坐落台北縣淡水鎮○○段第三九六號至第四三九號土地上
建築房屋，於民國八十一年一月十三日與上訴人就其所有同段第四二四號土地簽訂合
建契約，兩造並約定如伊未能於六十日內與上開土地各所有人全部完成簽約時，得解
除契約，伊並依約交付上訴人新台幣（下同）三百萬元之保證金。嗣因部分地主拒絕
與伊簽訂合建契約，為此伊乃向上訴人為解除契約之意思表示，上訴人自應返還保證
金與伊等情。求為命上訴人給付三百萬元及加算法定遲延利息之判決。
上訴人則以：依兩造合建契約第十二條第三項約定之解除權，係以六十日為其行使期
限，被上訴人於六十日期限屆滿，未表示解除契約，亦未請求伊順延，其解除權業已
消滅。且被上訴人未實際與全部地主洽談合建，因目前房地產景氣低迷，乃託辭部分
地主不願合建而解除契約，有悖誠實信用原則等語。資為抗辯。
原審將第一審所為被上訴人敗訴之判決予以廢棄，改判如其所聲明，無非以：按兩造
合建契約第十二條第三項前段約定：「本合約（指與第三九六號至第四三九號土地全
部所有人簽訂之合建契約）未能在六十天內全部簽約完竣時，本約得解除。」，依其
文義，乃以被上訴人未能在六十天之期限內與其他土地所有人簽訂合建契約為被上訴
人解除權發生之要件，倘未能於期限內完成全部簽約，自期限屆滿時起，被上訴人得
行使解除權。參諸證人即被上訴人之職員張志朋於第一審證稱：「當時有很多建商要
做這個案子，所以約定六十天讓我們做看看，如果六十天無法完成就解約」等語，足
證上開六十天之期間，係被上訴人完成與上開基地全部所有人合建之期間，並非被上
訴人行使解除權之期間。至同條項但書約定：「但乙方（指被上訴人）欲順延時，甲
方（指上訴人）應配合順延之」，係指被上訴人亦得不行使解除權而請求延長上開完
成簽約之期限，上訴人應予配合之約定，對被上訴人之解除權不生影響。此外，上訴
人復未舉證證明兩造就被上訴人應於何時行使解除權為期間之約定，應認為其解除權
之行使未定有期間，則除非上訴人依民法第二百五十七條之規定定相當期限催告被上
訴人於期限內確答是否行使解除權，而被上訴人未於期限內為解除之通知，解除權應
即消滅外，即不得認為被上訴人之解除權因長時間未行使而消滅。查，被上訴人未於
該六十天之期限內與上開合建基地全部所有人完成簽約，上訴人復未限期催告被上訴
人行使解除權，則被上訴人依前揭約定解除兩造合建契約，即非無據。上訴人執以解
除權業已消滅等詞置辯，自非可採。再者，本件合建土地共計四十六筆，被上訴人業
與其中三九七、四○一、四○二、四○四、四一○、四一四、四一九、四二一、四二
二、四二四、四二五、四三六號土地所有人簽訂合建契約，並於與各該土地所有人簽
訂合建契約時，均各給付保證金三百萬元，有契約書為憑，且為上訴人所不爭執。證
人張志朋亦於第一審證稱：「當初從基地開發就委託呈邦建設公司處理，……事實上
有找地主（談合建事宜），是有些地主不讓我們進去，有些鐵門深鎖，不得其門而入
，這些我們就透過左鄰右舍去談」、「第一波結果，有些地主避不見面，有些表達不
願意，到第一次解約之前，八十一年八月二十五日始完成十三戶，我們在現場也有設
事務所，找地主再會商，大家的意思還是想繼續做，分配工作去說服那些不願意及避
不見面的，……一直都有在做，事實上還是沒有辦法解決」等語，及被上訴人委託蔡
同成負責開發事宜，於無法按時完成後，曾再與蔡同成簽訂補充協議書，委請蔡同成
繼續進行開發，有該補充協議書影本可據。可見被上訴人確有積極進行與各基地所有
人商議合建之事實，其中雖有部分土地所有人不願與被上訴人簽約，或被上訴人因故
未直接與所有人商議，但上訴人未能舉證證明有何可歸責於被上訴人之事由存在，難
認被上訴人係有意延宕與其餘土地所有人商議，任由六十天之期限經過。況被上訴人
於其解除權發生後，確因致力與其他尚未簽約者商議開發本件合建，致未即時解除兩
造合建契約，顯非有意延宕促成解除權之發生。是被上訴人嗣後行使解除權，當無違
反誠信原則。從而，被上訴人以向第一審法院聲請對上訴人發支付命令之聲請狀（繕
本）送達於上訴人為解除契約之意思，並依民法第二百五十九條第一款之規定，請求
上訴人返還保證金三百萬元本息，於法並無不合，應予准許等詞。為其判斷之基礎。
查，被上訴人向第一審法院聲請對上訴人發支付命令之聲請狀載：「……茲因該合建
基地之土地所有權人無法全部簽妥，依契約第十二條第三項之規定解除契約，債務人
應返還保證金，詎料經債權人（即被上訴人）以北管局六七支局第一八四五號及第二
○七三號存證信函催討，仍遭不理未獲支付，實有督促其履行之必要」等語（一審卷
七頁反面、八頁正面），似僅在表示其已依約解除契約，上訴人本應返還保證金，經
一再函催未果，故聲請對之發支付命令，並無表明以聲請狀繕本送達於上訴人為解除
契約之意思表示，原審竟以被上訴人已以聲請狀繕本送達上訴人為解除契約之意思，
而認定其解除兩造合建契約，於法並無不合云云，即屬可議。究被上訴人是否已解除
兩造合建契約，攸關被上訴人請求上訴人返還保證金是否允當，自有發回詳查之必要
。上訴論旨，指摘原判決違背法令，求予廢棄，非無理由。
據上論結，本件上訴為有理由。依民事訴訟法第四百七十七條第一項、第四百七十八
條第一項，判決如主文。
中      華      民      國    八十六    年      九      月     十九     日
                              最高法院民事第三庭
                                  審判長法官 范  秉  閣
                                        法官 朱  建  男
                                        法官 許  澍  林
                                        法官 楊  隆  順
                                        法官 陳  淑  敏
　　　右正本證明與原本無異
 　　　　　                              　　　書  記  官
中      華      民      國    八十六    年      十      月     二       日
